【裁判字號】    92,保險簡上,2
【裁判日期】    920819
【裁判案由】    給付保險金
【裁判全文】
臺灣高雄地方法院民事判決              九十二年度保險簡上字第二號
    上  訴  人  乙○○
    被  上訴人  中國人壽保險股份有限公司
    法定代理人  甲○○
    訴訟代理人  丁○○
                丙○○
右當事人間請求給付保險金事件，上訴人對於中華民國九十一年十二月十日本院九十
一年度雄保險簡字第二五號第一審判決提起上訴，本院判決如左：
    主      文
原判決廢棄。
被上訴人應給付上訴人新臺幣壹拾萬零肆仟元，及自民國九十一年七月六日起至清償
日止，按週年利率百分之五計算之利息。
第一、二審訴訟費用由被上訴人負擔。
    事實及理由
一、按當事人之法定代理人其代理權消滅者，訴訟程序在有法定代理人承受其訴訟以
    前當然停止；又該條所定承受訴訟之人，於得為承受時，應即為承受之聲明，民
    事訴訟法第一百七十條、第一百七十五條第一項分別定有明文。本件被上訴人之
    法定代理人原為顏和永，嗣於民國（下同）九十二年二月二十五日變更為甲○○
    ，有被上訴人公司變更登記表一份附卷可稽。茲據被上訴人及其法定代理人甲○
    ○依上揭規定，聲明承受訴訟，核無不合，應予准許，先予敘明。
二、上訴人起訴主張：
  (一)上訴人以要保人身份，於民國（下同）八十七年十月十三日向被上訴人投保，並
    簽訂「登峰終身保險」契約且含有防癌終身健康保險附約，約定繳納保險費期間
    為十五年四單位，上揭保險契約約定「癌症門診醫療保險金」係指被保險人於契
    約有效期間，經醫院診斷確定為罹患癌症並依醫師囑咐自每次癌症住院醫療出院
    後，以門診醫療方式在醫院接受癌症治療者，則可向被上訴人申請保險金額為每
    次門診新臺幣（下同）四千元。
  (二)嗣上訴人於八十八年一月罹患喉癌，分別於八十八年一、三月進行手術，出院後
    依醫師囑咐定期回院門診治療，然至九十年一月下旬上訴人依約請領八十九年十
    二月十一日至九十年一月十五日之癌症門診醫療保險金，被上訴人竟於九十年一
    月三十一日以門診用藥均非癌症用藥駁回申請，經上訴人抗議後，被上訴人方依
    約給付。
  (三)詎上訴人依約再向被上訴人申請自九十年十二月十日起至九十一年六月二十五日
    止之癌症門診二十六次，每次四千元，合計十萬四千元之癌症門診醫療保險金時
    ，竟遭被上訴人拒絕，現被上訴人尚積欠上訴人保險金十萬四千元，為此爰依系
    爭保險契約法律關係，請求被上訴人應給付上訴人上揭保險金等語。原審判決上
    訴人全部敗訴，上訴人全部不服。於本院聲明：(1)原判決廢棄；(2)被上訴人應給
    付上訴人十萬四千元暨法定遲延利息。
三、被上訴人則以：對上訴人起訴主張之事實雖不爭執，惟辯稱系爭保險契約業已約
    定，所謂「癌症門診醫療保險金」係指被保險人於契約有效期間，經醫院診斷確
    定為罹患癌症並依醫師囑咐自每次癌症住院醫療出院後，以門診醫療方式在醫院
    接受癌症治療者，自應具備「確定罹患癌症」、「每次癌症住院醫療出院後」、
    「根據醫師囑咐以門診方式在醫院接受癌症治療」三要件，顯與訴外人富邦保險
    公司之同類契約所載被保險人於本契約保險責任開始後，經診斷確定罹患癌症後
    並在醫院接受以癌症為直接原因或癌症引起之併發症而必要之門診治療等語內容
    不同，況上訴人自八十九年下半年起，每週自行至高雄長庚醫院掛號癌症醫療門
    診，次數頻繁，與一般癌症病人於手術後定期接受癌症醫療門診有異，且經調閱
    上訴人之癌症門診記錄及用藥記錄，發現上訴人之用藥情形為止痛消炎藥、胃藥
    及止咳藥物，而與治療癌症無關，且醫師囑咐喉癌手術後定期回診時間約三至四
    個月，並非每週回診追蹤，是上訴人之請求與系爭保險契約承保內容不符，依約
    毋庸給付系爭保險金等語置辯。而於本院聲明駁回上訴。
四、兩造不爭執事實部分：原告起訴主張，上訴人以要保人身份，於八十七年十月十
    三日向被上訴人投保，並簽訂「登峰終身保險」契約且含有防癌終身健康保險附
    約，約定繳費期間為十五年四單位，上揭保險契約約定「癌症門診醫療保險金」
    係指被保險人於契約有效期間，經醫院診斷確定為罹患癌症並依醫師囑咐自每次
    癌症住院醫療出院後，以門診醫療方式在醫院接受癌症治療者，則可向被上訴人
    申請保險金額為每次門診四千元。嗣上訴人於八十八年一月罹患喉癌，分別於八
    十八年一、三月進行手術，出院後依醫師囑咐定期回院門診治療，然上訴人向被
    上訴人申請自九十年十二月十日起至九十一年六月二十五日止之癌症門診二十六
    次，每次四千元，合計十萬四千元之癌症門診醫療保險金時，為被上訴人拒絕，
    現被上訴人尚有保險金十萬四千元未給付與上訴人之事實，業據兩造分別提出保
    險單、要保書、保單條款、被上訴人公司九十年一月三十一日、九十一年一月二
    十五日及九十一年三月十九日函、財團法人長庚紀念醫院高雄分院（下稱長庚醫
    院）診斷證明書四紙等件，在卷可參，核屬相符，且為兩造所不爭執，自堪信為
    真實。
五、本件爭點為上訴人請求之系爭保險金是否符合系爭保險契約承保之「癌症門診醫
    療保險金」要件，而可請求被上訴人給付上揭保險金，茲分述如下：
  (一)上訴人起訴主張其符合系爭保險契約承保之「癌症門診醫療保險金」要件，而可
    請求被上訴人給付上揭保險金，被上訴人則以前揭情詞置辯；原審雖以上訴人接
    受長庚醫院二十六次門診所開立之藥品，均係消炎、鎮痛、止咳之藥物，非治療
    喉癌之藥物，且有長庚醫院九十一年九月四日（九一）長庚院高字第二七一七號
    函一紙，在卷可憑，而認定被上訴人以上訴人據以申請保險金之門診治療，非屬
    喉癌術後之門診治療，其拒絕給付保險金，自非無據，而駁回上訴人請求之系爭
    保險金。
  (二)然因保險係一種制度，即藉由危險共同團體之組成，將某特定人可能因危險所致
    損害，經由保險契約之訂立，而加以分散、消化，使其得迅速回復經濟能力之制
    度，保險契約則為保險制度下之一種手段或方法。而按保險契約之解釋，應探求
    契約當事人之真意，不得拘泥於所用之文字；如有疑義時，以作有利於被保險人
    之解釋為原則，保險法第五十四條第二項定有明文，該條後段之規定即為學說上
    所謂不明確條款解釋原則。又民法第九十八條規定，解釋意思表示，應探求當事
    人之真意，不得拘泥於所用之辭句。又解釋意思表示，並應斟酌為意思表示或受
    意思表示當時之情形，及一切證據資料以為斷定之標準，庶不失意思表示之真意
    ，惟所用之辭句業已表示當事人真意，無須別事探求者，即不得反捨所用之辭句
    而更為曲解。
  (三)被上訴人雖抗辯，系爭契約訂定癌症門診醫療保險金，係指被保險人於契約有效
    期間，經醫院診斷確定為罹患癌症並依醫師囑咐自每次癌症住院醫療出院後，以
    門診醫療方式在醫院接受癌症治療者等語之內容，顯與訴外人富邦保險公司之同
    類契約所載被保險人於本契約保險責任開始後，經診斷確定罹患癌症後並在醫院
    接受以癌症為直接原因或癌症引起之併發症而必要之門診治療等語內容不同，是
    系爭契約之承保範圍應僅限於以癌症為直接原因而必要之門診治療情狀，本件上
    訴人請求之保險金係屬治療上訴人之併發症，故被上訴人無庸給付保險金云云，
    其固提出系爭契約及訴外人富邦保險公司之同類契約影本各一紙，附卷可查，然
    自被上訴人所提出訴外人富邦保險公司之同類契約書內容觀之，系爭契約文字內
    容所表彰被上訴人所承保之範圍，是否僅限於以接受癌症為直接原因之門診治療
    ，抑或包括因癌症引起併發症而必要之門診治療，則顯有疑義不明之情狀，依前
    揭之不明確條款解釋原則，就系爭保險契約上揭條款約定事項，則應為有利於被
    保險人即上訴人解釋之必要，亦即系爭契約約定被上訴人所承保之範圍，應包括
    以接受癌症為直接原因之門診治療及因癌症引起併發症而必要之門診治療。是以
    被上訴人前揭抗辯系爭保險契約承保之範圍，應以接受癌症為直接原因之門診治
    療為限云云，顯無理由，不足採信。
  (四)另原審認定上訴人二十六次門診所使用之藥品係消炎、鎮痛、止咳之藥物，非治
    療喉癌之藥物，雖有長庚醫院九十一年九月四日（九一）長庚院高字第二七一七
    號函一紙，在卷可憑，然經本院依職權函查長庚醫院函覆說明，上揭藥物雖非治
    療癌症之藥物，然係為防止上訴人於八十八年一月二十七日因喉癌經半喉切除手
    術後傷口發炎、減輕病患受後疼痛及咳嗽致傷口裂開流血，且上訴人因喉癌手術
    後聲帶切除，本即容易嗆食、咳嗽，引起慢性氣管發炎，屬聲帶切除手術術後之
    合併症，無法完全避免，故後續仍須持續回診追蹤治療等語，此有長庚醫院九十
    二年三月十日（九二）長庚院高字第０六三一號、九十二年五月二日（九二）長
    庚院高字第一二七一號、九十二年六月十三日（九二）長庚院高字第一五三六號
    函各一紙，在卷可查，觀諸上揭函覆內容，上訴人二十六次門診所使用之藥品雖
    係消炎、鎮痛及止咳藥物，而非直接治療喉癌藥物，惟係屬上訴人因喉癌聲帶切
    除手術術後之合併症，仍須持續回診追蹤治療之藥物，亦即屬因癌症引起併發症
    而必要之門診治療，應屬系爭契約被上訴人所承保之範圍，堪以認定。是上訴人
    自得依系爭契約上開規定，直接向被上訴人請求給付系爭保險金。
六、綜上所述，上訴人於長庚醫院二十六次門診所使用之藥品，雖係消炎、鎮痛及止
    咳藥物，而非直接治療喉癌藥物，惟係屬上訴人因喉癌聲帶切除手術術後之合併
    症，仍須持續回診追蹤治療之藥物，亦即屬因癌症引起併發症而必要之門診治療
    ，應屬系爭契約被上訴人所承保之範圍，已如前述，是上訴人依保險契約法律關
    係，請求被上訴人給付保險金十萬四千元，及自九十一年七月六日（起訴狀繕本
    送達翌日）起至清償日止之法定遲延利息，均屬有據，應予准許。原審為上訴人
    敗訴之判決，容有未洽。上訴意旨指摘原判決不當，求予廢棄改判，為有理由。
    爰由本院予以廢棄，改判如主文第二項所示。
七、本件事證已臻明確，兩造其餘攻擊防禦方法，核於判斷結果不生影響，爰不逐一
    論述，附此敘明。
八、據上論結，本件上訴為有理由，依民事訴訟法第四百三十六條之一第三項、第四
    百四十九條第一項、第七十八條，判決如主文。
中      華      民      國    九十二    年      八      月     十九     日
                              臺灣高雄地方法院民事第六庭
~B審判長法官  朱玲瑤
~B法      官  施柏宏
~B法      官  唐中興
右為正本係照原本作成。
本判決不得上訴。
~B法院書記官  陳孟瑩
中      華      民      國    九十二    年      八      月      十九    日


司法院資訊處製作；財團法人民間司法改革基金會備份。
